臺灣高等法院刑事判決
110年度上易字第1817號
上  訴  人  臺灣臺北地方檢察署檢察官
被      告  宋啓偉




上列上訴人因被告竊盜案件，不服臺灣臺北地方法院110年度易
字第431號，中華民國110年10月13日第一審判決（起訴案號：臺
灣臺北地方檢察署109年度偵字第26441號），提起上訴，本院判
決如下：
    主  文
上訴駁回。
    理  由
壹、公訴意旨略以：被告宋啓偉意圖為自己不法之所有，基於竊
    盜犯意，於民國109年7月17日下午1時39分許，騎乘其母親
    所有之車牌號碼000-000號普通重型機車，至新北市○○區○○
    路000巷000○0號之和平里土地公廟（下稱和平福德宮），見
    四下無人，竟持不明工具撬開神壇旁之功德箱，並竊取箱內
    香油錢約新臺幣（下同）8萬餘元，得手後隨即騎車離去。
    因認被告涉犯刑法第320條第1項之竊盜罪嫌等語。
貳、按犯罪事實應依證據認定之，無證據不得認定犯罪事實；不
    能證明被告犯罪者，應諭知無罪之判決，刑事訴訟法第154 
    條第2項、第301條第1項前段分別定有明文。次按認定不利
    於被告之事實，須依積極證據，苟積極證據不足為不利於被
    告事實之認定時，即應為有利被告之認定，更不必有何有利
    之證據。又事實之認定，應憑證據，如未能發現相當證據，
    或證據不足以證明，自不能以推測或擬制之方法，為裁判基
    礎；認定犯罪事實，所憑之證據，雖不以直接證據為限，間
    接證據亦包括在內，然無論直接或間接證據，其為訴訟上之
    證明，須於通常一般之人均不致於有所懷疑，而得確信其為
    真實之程度者，始得據之為有罪之認定，倘其證明尚未達到
    此一程度，而有合理性懷疑之存在時，即無從為有罪之認定
    （最高法院30年上字第816號、40年台上字第86號、76年台
    上字第4986號判例意旨可資參照）。況刑事訴訟法第161條
    第1項亦明定：檢察官就被告犯罪事實，應負舉證責任，並
    指出證明之方法。是檢察官對於起訴之犯罪事實，應負提出
    證據及說服之實質舉證責任，倘其所提出之證據，不足為被
    告有罪之積極證明，或其指出證明之方法，無從說服法院以
    形成被告有罪之心證，基於無罪推定之原則，自應為被告無
    罪判決之諭知（最高法院92年台上字第128號判例亦同此意
    旨）。
參、公訴人認被告涉有前揭竊盜罪嫌，無非係以被告於警詢之供
    述、證人即和平福德宮管理人歐榮於警詢及偵查中之證述、
    證人即新北市政府警察局新店分局江陵派出所（下稱江陵所
    ）承辦員警莊永帆於偵查中之證述、江陵所查緝專刊（路口
    監視器翻拍照片）、和平福德宮功德箱遭破壞照片、車輛詳
    細資料報表、證人莊永帆製作之示意圖、Google地圖列印資
    料為其論據。
肆、訊據被告固坦認有於上開時間，騎乘車牌號碼000-000號普
    通重型機車至上址和平福德宮等情，惟堅決否認有何竊盜犯
    行，辯稱：我當天是去和平福德宮旁邊的工地找工作，後來
    談完沒工作，因為天氣太熱才去土地公廟休息一下，我身上
    沒帶工具怎麼撬，且我剛去的時候土地公廟還有人在等語。
伍、關於證據能力之說明：刑事訴訟法第308條規定：「判決書
    應分別記載其裁判之主文與理由；有罪之判決並應記載犯罪
    事實，且得與理由合併記載。」，同法第310條第1款規定：
    「有罪之判決書，應於理由內分別情形記載左列事項：一、
    認定犯罪事實所憑之證據及其認定之理由。」，及同法第15
    4條第2項規定：「犯罪事實應依證據認定之，無證據不得認
    定犯罪事實。」揆諸上開規定，刑事判決書應記載主文與理
    由，於有罪判決書方須記載犯罪事實，並於理由內記載認定
    犯罪事實所憑之證據及其認定之理由。所謂認定犯罪事實所
    憑之「證據」，即為該法第154條第2項規定之「應依證據認
    定之」之「證據」。職故，有罪判決書理由內所記載認定事
    實所憑之證據，即為經嚴格證明之證據，另外涉及僅須自由
    證明事項，即不限定有無證據能力之證據，及彈劾證人信用
    性可不具證據能力之彈劾證據。在無罪判決書內，因檢察官
    起訴之事實，法院審理結果，認為被告之犯罪不能證明，而
    為無罪之諭知，則被告並無檢察官所起訴之犯罪事實存在，
    既無刑事訴訟法第154條第2項所規定「應依證據認定之」事
    實存在。因此，判決書僅須記載主文及理由，而理由內記載
    事項，為法院形成主文所由生之心證，其論斷僅要求與卷內
    所存在之證據資料相符，或其論斷與論理法則無違，通常均
    以卷內證據資料彈劾其他證據之不具信用性，無法證明檢察
    官起訴之事實存在，所使用之證據並不以具有證據能力之證
    據為限，是以本件被告既經本院認定應受無罪之諭知，本判
    決即不再論述所援引有關證據之證據能力，合先敘明。
陸、經查：
一、被告於109年7月17日下午1時39分許，騎乘車牌號碼000-000
    號普通重型機車至上址和平福德宮等情，業據被告迭於警詢
    、原審及本院審理時供承在卷（見偵字卷第6頁；原審易字
    卷第74、110、153、155頁；本院卷第64、87頁），復有路
    口監視器錄影畫面翻拍照片6 張及車輛詳細資料報表1紙（
    見偵字卷第25、31頁）附卷可稽。又上址和平福德宮內神壇
    旁之功德箱，於109年7月17日下午1時30分許至2時5分許間
    ，遭人以不明工具破壞，並竊取箱內香油錢現金約8萬餘元
    等情，亦經證人歐榮、莊永帆分別於警詢及偵查中證述在卷
    （見偵字卷第11至13、59至60頁），並有江陵所發生竊盜案
    件紀錄表、員警職務報告書、手繪地圖、Google地圖列印資
    料及現場照片（見偵字卷第23、29至30、65至67頁；原審易
    字卷第51至59頁）在卷足憑，是此部分事實，固堪以認定。
二、惟觀諸卷附路口監視器錄影畫面翻拍照片（見偵字卷第25 
    頁），僅可見被告於109年7月17日下午1時38分至1時55分間
    ，有騎乘上開機車在和平福德宮附近道路上，並未錄得公訴
    意旨所指被告進入和平福德宮竊取功德箱內之香油錢等情。
    且參諸證人歐榮於警詢時證稱：我所管理之和平福德宮於10
    9年7月17日下午2時5分許，發現竊嫌於同日下午1時30分許
    至2時5分許間，以工具撬開功德箱，竊走香油錢約8萬元等
    語（見偵字卷第11至12頁）；於偵查中證稱：我是和平福德
    宮管理人員也是負責人，我於109年7月17日中午12時30分許
    看還未遭竊，下午1時10分許也還好好的，後來我就離開回
    家了，嗣於下午2時5分許，發現進入廟內左側牆壁旁功德箱
    被人撬開破壞，功德箱1年開1次，開了就再焊接回去，香油
    錢1年最少20幾萬，10月18日剛好1年，現場還有3萬多元，
    我估計失竊8萬多元等語（見偵字卷第59至60頁）；於原審
    準備程序時陳稱：掉的錢不知有多少，我只是希望報案證明
    不是我將款項私吞下來的，我當天也沒有看過被告，我當時
    去警局報案，後來警方透過監視器看到被告的機車，至於香
    油錢1年大約20多萬元，所以依照時間比例去算，因為上次
    清點至今已經超過半年，所以才會估算有8萬元，實際金額
    不清楚等語（見原審易字卷第43頁）。可知證人歐榮歷次所
    陳均未敘及案發當日有在和平福德宮現場目擊竊案發生過程
    ，其亦未指訴被告涉有本案，僅係因發覺遭竊而報案並經員
    警告知後，方知悉被告於案發當時曾前往和平福德宮，是自
    難憑證人歐榮上開證述認定被告涉有本案竊盜犯行。
三、次查，證人莊永帆於偵查中證稱：本件偵辦過程係受理歐榮
    於109年7月17日報案，我們就調閱和平福德宮旁民生路158
    巷監視器，發現被告騎乘車牌號碼000-000號普通重型機車
    進去土地公廟，被告之前也是去宮廟竊盜，我看過下午1時1
    0分至2時5分監視器，只有被告車子進入該地等語（見偵字
    卷第59至60頁），於原審審理時復證稱：本案偵辦經過係調
    監視器，發現新店區溪園路有拍攝到被告騎乘機車的車號，
    溪園路左轉到央北三路，直接就轉進去和平福德宮，被告在
    裡面待了一會才騎車離開，剛好我有過濾他的車號，被告之
    前就有犯相關宮廟的竊盜案件，所以我才會鎖定他，更何況
    沒有其他可疑人士出入等語（見原審易字卷第145至150頁）
    ，可知員警僅係透過監視器發現被告於上開時間曾騎乘機車
    進出和平福德宮，且被告前有犯相關宮廟竊盜案件，因而認
    被告即涉有本案。然查，上開路口監視器錄影畫面翻拍照片
    （見偵字卷第25頁）僅可見被告於109年7月17日下午1時38
    分至1時55分間，有騎乘上開機車在和平福德宮附近道路上
    ，已如前述。參以證人莊永帆於原審審理時復證稱：監視器
    畫面只有照外面，拍攝不到和平福德宮裡面。拍攝影像角度
    是由民生路158巷往外照，所以沒有辦法拍攝到和平福德宮
    情形。可出入和平福德宮之路徑，除央北三路與民生路158
    巷外，還包括後面之巷弄等語（見原審易字卷第146至150頁
    ），另佐以卷附原審依職權查詢之案發現場Google街景圖及
    地圖（見原審易字卷第51至59頁），可知上開現場監視器之
    拍攝角度係往新北市新店區民生路158巷之方向，並非往和
    平福德宮之外觀拍攝，自無錄得本案和平福德宮遭竊情形，
    甚且案發當時和平福德宮是否僅有被告在場，亦無從據此得
    知。且查，和平福德宮除前方即新北市新店區民生路158巷
    連接同市區央北三路可進出外，尚有和平福德宮後方之民生
    路158巷可到達，自無法排除其他人可自和平福德宮後方巷
    弄進出，自難逕以上開監視器攝得被告自和平福德宮前方道
    路進出，即遽認被告涉有本案竊盜犯行。至證人莊永帆上開
    雖證稱被告前有相關宮廟竊盜前科，所以才鎖定他等語，且
    有被告他案之監視器畫面翻拍照片3張在卷可稽（見偵字卷
    第25至26頁），然此至多僅能證明被告涉有另案竊盜犯行，
    無從推論本案竊盜犯行即係被告所為。且縱使被告係一有多
    次竊盜犯罪前科紀錄之人，品格顯見缺失，然於本案，仍無
    從以該等前科紀錄推論被告與本案竊盜之犯人具同一性，而
    為不利於被告之認定。
四、公訴意旨所憑證人歐榮於警詢及偵查中之證述，僅能證明案
    發當時和平福德宮內神壇旁之功德箱，遭人以不明工具破壞
    ，並竊取箱內香油錢現金約8萬餘元之事實，至證人莊永帆
    於警詢及偵查中之證述、卷附現場照片4張、監視器錄影畫
    面翻拍照片6張、車輛詳細資料報表、證人莊永帆製作之示
    意圖及Google地圖列印資料等件，則僅能證明被告於案發時
    間有騎乘機車在和平福德宮附近道路，及和平福德宮遭竊之
    事實，尚無法執以上開證人歐榮、莊永帆分別於警詢及偵查
    中之證述、現場照片、監視器錄影畫面翻拍照片、車輛詳細
    資料報表、示意圖及Google地圖列印資料等證據，即逕為不
    利被告之認定。
五、公訴人另據本案被告於警詢之供述，以證明被告於上開時間
    騎乘機車至和平福德宮之事實，然被告自始未供承有竊盜之
    行為，是當無從憑以被告之供述及前揭公訴意旨所指之待證
    事項，作為認定被告有上開公訴意旨所指竊盜犯行之依憑。
六、綜上所述，檢察官所舉事證，尚無從說服本院形成被告涉犯
    竊盜犯行之心證，復無其他積極事證足以證明被告有檢察官
    所指之犯行，揆諸前開法條規定及判例意旨，自應為被告無
    罪之諭知。
柒、駁回上訴之理由：
一、原審以本案並無證據證明被告確有本件竊盜行為，公訴意旨
    認被告所涉竊盜犯行之證據，顯尚未達於通常一般之人均不
    致有所懷疑，而得確信其為真實之程度，自應對被告為無罪
    之諭知，已詳敘其取捨證據及得心證之理由；對於檢察官所
    舉證據，何以不足資為被告犯罪之認定，亦在理由內詳加指
    駁及說明，俱有卷存證據資料可資覆按，經核洵無違誤。
二、檢察官上訴意旨以：
　㈠被告坦承有於本案犯罪時地前往和平福德宮，且就當日至該
    處做何事、遇見何人及去作何工作等情，歷次供述均不相符
    ：於警詢時供稱：「我當時騎車到附近逛逛，我是要去附近
    工地看有無臨時工可以做，剛好看到廟裡有位老阿伯，就進
    入跟老阿伯閒聊半小時後離去」。於法院審理時供稱：「我
    之前就說，當時旁邊還有別人，第二個人走後，我就跟著走
    了，而且那時我身上沒有帶東西，如何撬」、「我是有騎車
    經過那邊，但是當時還有一、二個人在那」、「我從事水電
    」、「我去旁邊的工地。一個大樓在建，大樓名字我不知道
    ，人家叫我去那邊問有無工作可以做」；「我那天會去，旁
    邊有工地，我去找工作，我是去問問有沒有請零工，有的話
    就去來做，廟在旁邊，我去休息喝飲料，我在廟裡也有看到
    其他人」、「壹點多到的，我大約在現場待了半個小時到壹
    個小時」；「現場確實有香油錢的捐獻箱，但是我到的時候
    ，沒有被破壞，我印象中捐獻箱的是在左邊的柱子，我在那
    邊還有遇到兩個中年男子」、「因為我在隔壁工地工作，我
    自己去找，沒有跟我介紹，我是在散工的，所以我就要自己
    主動去問，我當天沒有帶工具過去，如果有錄取就是要我隔
    天去做，我之前有工地的工作經驗，我會做簡單的水電等」
    ；「因為那附近有做工地，我本身有相關經驗，所以才去附
    近問問看有沒有工作，中午休息時間，我去問，結果沒有問
    到工作，我就去和平福德宮休息，我有喝個飲料就走了」、
    「中午才找得到人，不然都四處跑，也不能到處跑，且工地
    有休息室，可以去裡面找人，且去工地要穿設備不可以亂跑
    ，如戴安全帽及穿背心」、「外觀整體都做好了，大概做到
    20層樓，幾乎都蓋好，只剩下外面裝潢」、「（問：你當天
    去工地要找什麼樣的工作？）清潔樓層」、「當天從工地到
    和平福德宮花沒幾分鐘，從廟的位置就可以看到工地」、「
    （問：你當天去和平福德宮裡面做什麼？）因為太熱了，就
    休息喝飲料，有看到飲料販賣機就去買個飲料來喝」、「（
    問：當天還有誰一起去和平福德宮你有講到話的人？）我只
    有遇到兩個人，我有跟他們打招呼，都比我年紀還要大，大
    約60歲左右」等語。足見被告當日至和平福德宮做何事，並
    非如其所辯，自難採信為真實。原審就此被告不利於己之供
    述，何以採信，並未說明，理由自有不備，並違反經驗法則
    及論理法則。原審逕以被害人並未目睹遭竊經過及監視器並
    未直接拍攝現場，即為有利於被告之認定，難謂適法。
  ㈡綜上所述，原判決認事用法尚嫌未洽，爰依法提起上訴，請
    將原判決撤銷，更為適當合法之判決等語。
三、惟查：
  ㈠按證據之取捨與證據之證明力如何，均屬事實審法院得自由
    裁量、判斷之職權，茍其此項裁量、判斷，並不悖乎通常一
    般人日常生活經驗之定則或論理法則，又於判決內論敘其何
    以作此判斷之心證理由者，即不得任意指摘其為違法。茲原
    判決已詳敘就卷內證據調查之結果，而為綜合判斷、取捨，
    認檢察官所提前揭各項證據不足採為證明被告有其所指之竊
    盜犯行，其得心證的理由已說明甚詳，且所為論斷從形式上
    觀察，亦難認有違背經驗法則、論理法則，或有其他違背法
    令之情形，自不容任意指為違法。
  ㈡次按認定犯罪事實應依證據，為刑事訴訟法所明定，故被告
    否認犯罪事實所持之辯解，縱屬不能成立，仍非有積極證據
    足以證明其犯罪行為，不能遽為有罪之認定，最高法院著有
    30年上字第1831號判例可資參照。而公訴人既未舉出積極事
    證以證明被告有上開竊盜犯行，詳如前述，揆諸前揭判例意
    旨，縱被告就案發當日至和平福德宮做何事、遇見何人及去
    作何工作等節所辯，歷次供述均不相符而難採信，亦不能遽
    為被告有罪之認定。是前揭上訴意旨所指，不得逕執為被告
    不利之認定。
四、從而，本件檢察官提起上訴，仍執前開情詞為爭執，並對於
    原審取捨證據及判斷其證明力職權之適法行使，仍持己見為
    不同之評價，而指摘原判決不當，並未進一步提出積極證據
    以實其說，自難認有理由，應予以駁回。
據上論斷，應依刑事訴訟法第368條，判決如主文。
本案經檢察官徐名駒提起公訴，檢察官郭昭吟提起上訴，檢察官
白忠志到庭執行職務。
中　　華　　民　　國　　111 　年　　1 　　月　　26　　日
                  刑事第二十二庭審判長法  官  王美玲
                                      法  官  汪怡君
                                      法  官　葉韋廷
以上正本證明與原本無異。
不得上訴。
                                      書記官　李逸翔
中　　華　　民　　國　　111 　年　　1 　　月　　26　　日